---
title: "Projet SDR"
format:
  html:
    code-tools:
      source: repo
---

## Import des données

```{r}
library(readr)
usagers_2022 <- read_delim("data/usagers-2022.csv", delim = ";", escape_double = FALSE, na = "NA", trim_ws = TRUE)
lieux_2022 <- read_delim("data/lieux-2022.csv", delim = ";", escape_double = FALSE, na = "NA", trim_ws = TRUE)
vehicules_2022 <- read_delim("data/vehicules-2022.csv", delim = ";", escape_double = FALSE, na = "NA", trim_ws = TRUE)
caracteristiques_2022 <- read_delim("data/carcteristiques-2022.csv", delim = ";", col_types = cols(long = col_number()), escape_double = FALSE, na = "NA", trim_ws = TRUE)
```

# 1. Preprocessing

Chargement des packages

```{r}
library(dplyr)
library(tidyr)
library(skimr)
library(janitor)
library(naniar)
library(readr)
```

## Aperçu global du jeu de données

```{r}

# Résumé de la base de données caracteristiques
skim(caracteristiques_2022)


```
```{r}
# Résumé de la base de données usagers
skim(usagers_2022)

```

```{r}

skim(vehicules_2022)

```

```{r}

skim(lieux_2022)
```


On va se limiter aux données concernant la france métropolitaine. Cela correspond au

```{r}
caracteristiques_metropole<- caracteristiques_2022 |>
  filter(lat >= 41.0 & lat <= 51.1 & long >= -5.142 & long <= 9.559)

```

Intéressons-nous aux nombre d'accidents au fur et à mesure de l'année 2022

```{r}
caracteristiques_2022 |>
  group_by(an, mois, jour) |>
  summarize(
    nombre_accidents = n(), 
    .groups = "drop"
  ) |>
  unite("date",an, mois, jour, sep = "-") |>
  mutate(date = as.Date(date)) |>
  ggplot() + geom_line(mapping= aes(x=date, y=nombre_accidents)) + geom_smooth(aes(x=date, y=nombre_accidents))
```
On remarque que le nombre d'accidents est plus élevé en été que durant le reste de l'année

```{r}
caracteristiques_2022 |>
  group_by(an,mois, jour) |>
  summarize(
    nombre_accidents = n(), 
    .groups = "drop"
  ) |>
  mutate(
    moyenne_accident_jour = sum(nombre_accidents) / 365, # Calcul de la moyenne une seule fois après l'agrégation
    taux_augmentation = 100*nombre_accidents / moyenne_accident_jour
  ) |>
  #filter(mois == ")
  unite("date",an, mois, jour, sep = "-") |>
  mutate(date = as.Date(date)) |>
  ggplot() + geom_line(mapping= aes(x=date, y=taux_augmentation)) + geom_smooth(aes(x=date, y=taux_augmentation))
```
Regardons maintenant la gravité de ces accidents en fonction de la luminosité de la rue à ce moment là :
```{r}
accidents_data_plot <- caracteristiques_2022 |>
  left_join(usagers_2022, by=c("Accident_Id"="Num_Acc")) |>
  left_join(vehicules_2022, by=c("Accident_Id"="Num_Acc")) |>
  filter(col==1 & motor %in% c(1,2,3)) |>
  group_by(an, mois, jour, secu1, grav) |>
  summarize(
    nombre_accidents = n(),
    grav = grav,
    secu1=secu1,
    .groups = "drop"
  ) |>
  distinct() |>
  unite("date", an, mois, jour, sep = "-") |>
  drop_na(date) |>  # Supprime les lignes où la date est NA
  mutate(date = as.Date(date)) |>
  filter(secu1 != -1 & grav != -1) |>
  mutate(lum = factor(secu1)) |>
  mutate(grav = factor(grav)) # Convertit grav en facteur

ggplot(accidents_data_plot, aes(x=date, y=nombre_accidents, color=grav)) + geom_line() + facet_wrap(~secu1)
```
rue à ce moment là :
```{r}
# Par exemple, visualiser la distribution de "col" en fonction de la gravité de l'accident

data_dist <- caracteristiques_2022 |>
  left_join(usagers_2022, by=c("Accident_Id"="Num_Acc"))

ggplot(data_dist, aes(x = factor(col), fill = factor(grav))) +
  geom_bar() +
  labs(title = "Distribution de la gravité en fonction du code 'col'")
```
# Impact de l'équipement dans les accidents de deux-roues motorisé :
```{r}
data <- caracteristiques_2022 |>
  left_join(usagers_2022, by=c("Accident_Id"="Num_Acc")) |>
  left_join(vehicules_2022, by=c("Accident_Id"="Num_Acc")) |>
  filter(catv<35 & catv>=30 & catu==1)

data_equip <- data %>%
  mutate(equipement = case_when(
    secu1 == 0 & secu2 == 0 ~ 0,
    (secu1 == 2 & secu2 == 0) | (secu1 == 0 & secu2 == 2) ~ 1,
    (secu1 == 2 & secu2 == 6) | (secu1 == 6 & secu2 == 2) ~ 2,
    TRUE ~ NA_real_  # Mettre NA pour les autres cas
  )) %>%
  filter(!is.na(equipement)) %>%  # Supprimer les lignes avec NA dans 'equipement'
  select(-secu1, -secu2)  # Supprimer les colonnes 'secu1' et 'secu2'

# Visualiser la distribution de la gravité en fonction de l'équipement
ggplot(data_equip, aes(x = factor(equipement), fill = factor(grav))) +
  geom_bar() +
  labs(title = "Distribution de la gravité en fonction de l'équipement")
```

On ne voit pas d'incidence claire de l'équipement sur les données. C'est nottament parce que les gants sont obligatoires en France pour les conducteurs de deux-roues motorisés. On peut donc supposer que la plupart des conducteurs portent des gants. Utilisons pour comparer des données de 2006 : 
